臺灣彰化地方法院民事裁定
110年度消債職聲免字第17號
聲  請  人  
即  債務人  賴妙紅  
代  理  人  楊博任律師
相  對  人  
即  債權人  臺灣土地銀行股份有限公司

法定代理人  謝娟娟  


相  對  人  
即  債權人  台北富邦商業銀行股份有限公司

法定代理人  程耀輝  


相  對  人  
即  債權人  國泰世華商業銀行股份有限公司

法定代理人  郭明鑑  
代  理  人  蘇志成  
相  對  人  
即  債權人  花旗（台灣）商業銀行股份有限公司


法定代理人  莫兆鴻  
代  理  人  陳正欽  


相  對  人  
即  債權人  聯邦商業銀行股份有限公司

法定代理人  李憲章  


相  對  人  
即  債權人  遠東國際商業銀行股份有限公司

法定代理人  周添財  



相  對  人  
即  債權人  永豐商業銀行股份有限公司

法定代理人  陳嘉賢  
代  理  人  呂亮毅  

相  對  人  
即  債權人  玉山商業銀行股份有限公司


法定代理人  黃男州  


相  對  人  
即  債權人  凱基商業銀行股份有限公司


法定代理人  魏寶生  


相  對  人  
即  債權人  中國信託商業銀行股份有限公司


法定代理人  利明献  献住同上 


相  對  人  
即  債權人  中正資產管理股份有限公司

法定代理人  張家毓  


相  對  人  
即  債權人  磊豐國際資產管理股份有限公司

法定代理人  張司政  


相  對  人  
即  債權人  萬榮行銷股份有限公司

法定代理人  許勝發  


相  對  人  
即  債權人  元大國際資產管理股份有限公司


法定代理人  宋耀明  


相  對  人  
即  債權人  新光行銷股份有限公司

法定代理人  李明新  


相  對  人  
即  債權人  滙誠第二資產管理股份有限公司

法定代理人  莊仲沼  


相  對  人  
即  債權人  明台產物保險股份有限公司

法定代理人  長瀨耕一


上列聲請人因消費者債務清理事件聲請免責，本院裁定如下：
    主  文
債務人乙○○應予免責。
    理  由
一、按法院為終止或終結清算程序之裁定確定後，除別有規定外
    ，應以裁定免除債務人之債務，消費者債務清理條例（下稱
    消債條例）第132條定有明文。又法院裁定開始清算程序後
    ，債務人有薪資、執行業務所得或其他固定收入，扣除自己
    及依法應受其扶養者所必要生活費用之數額後仍有餘額，而
    普通債權人之分配總額低於債務人聲請清算前2年間，可處
    分所得扣除自己及依法應受其扶養者所必要生活費用之數額
    者，法院應為不免責之裁定；但債務人證明經普通債權人全
    體同意者，不在此限。另債務人有下列各款情形之一者，法
    院應為不免責之裁定；但債務人證明經普通債權人全體同意
    者，不在此限：㈠於7年內曾依破產法或本條例規定受免責；
    ㈡故意隱匿、毀損應屬清算財團之財產，或為其他不利於債
    權人之處分，致債權人受有損害；㈢捏造債務或承認不真實
    之債務；㈣聲請清算前2年內，因消費奢侈商品或服務、賭博
    或其他投機行為，所負債務之總額逾聲請清算時無擔保及無
    優先權債務之半數，而生開始清算之原因；㈤於清算聲請前1
    年內，已有清算之原因，而隱瞞其事實，使他人與之為交易
    致生損害；㈥明知已有清算原因之事實，非基於本人之義務
    ，而以特別利於債權人中之一人或數人為目的，提供擔保或
    消滅債務；㈦隱匿、毀棄、偽造或變造帳簿或其他會計文件
    之全部或一部，致其財產之狀況不真確；㈧故意於財產及收
    入狀況說明書為不實之記載，或有其他故意違反本條例所定
    義務之行為，致債權人受有損害，或重大延滯程序。消債條
    例第133條、第134條分別定有明文。又消債條例之立法目的
    ，在於使陷於經濟上困境之消費者，得分別情形依該條例所
    定重建型債務清理程序（更生）或清算型債務清理程序（清
    算）清理債務，藉以妥適調整其與債權人及其他利害關係人
    之權利義務關係，保障債權人之公平受償，並謀求消費者經
    濟生活之更生機會，從而健全社會經濟發展；消費者依清算
    程序清理債務，於程序終止或終結後，為使其在經濟上得以
    復甦，以保障其生存權，除另有前開消債條例第133條、第1
    34條所規定不予免責之情形外，就債務人未清償之債務採免
    責主義（消債條例第1條、第132條立法目的參照）。
二、本件聲請人前於民國108年8月15日依消債條例具狀聲請更生
    ，經本院以108年度消債更字第72號（該案卷宗下稱更生卷
    ）裁定自108年11月7日16時起開始更生程序，並由本院司法
    事務官以108年度司執消債更字第72號進行更生之執行程序
    ，惟因聲請人所提更生方案應不予認可，而於109年8月31日
    經本院以109年度消債清字第28號裁定自109年8月31日下午4
    時起開始進行清算程序，並由本院109年度司執消債清字第2
    9號為清算之執行。因其可供清算財產包括：㈠全球人壽保險
    股份有限公司5筆保險；㈡英屬百慕達商友邦人壽保險股份有
    限公司台灣分公司2筆保險；㈢南山人壽保險股份有限公司4
    筆保險；㈣裕隆汽車製造股份有限公司（下稱裕隆公司）股
    票71股；㈤中國信託中壢分行、桃園成功路郵局存款合計新
    臺幣（下同）3,461元。經核前開㈠之保險經解約得款298,21
    8元；㈡之保險經解約得款6,315元；㈢之保險經解約得款251,
    032元；㈣之股票經裕隆公司解繳現金股利1,026元並變賣得
    款2,533元；㈤之存款經聲請人解繳3,461元到院均已分配予
    債權人，合計分配總額為562,585元【計算式：298,218元＋6
    ,315元＋251,032元＋1,026元＋2,533元＋3,461元＝562,585元】
    ，並由本院執行處作成分配表，記載分配之順位、比例及方
    法，該分配表經送達債權人與聲請人，且予以公告在案，並
    經裁定清算程序終結等情，業經本院調取前開卷宗核閱無誤
    。是依首揭規定，應依職權裁定是否免除聲請人之債務。
三、依消債條例使債權人就免責與否表示意見：
  ㈠債權人臺灣土地銀行股份有限公司、台北富邦商業銀行股份
    有限公司、甲○（台灣）商業銀行股份有限公司、遠東國際
    商業銀行股份有限公司、玉山商業銀行股份有限公司、新光
    行銷股份有限公司、滙誠第二資產管理股份有限公司、明台
    產物保險股份有限公司具狀陳稱：不同意免責，請依職權調
    查聲請人有無消債條例第133條、第134條不免責事由等語。
　㈡債權人聯邦商業銀行股份有限公司具狀陳稱：不同意免責，
    受清償比率僅4.34％等語。
　㈢債權人凱基商業銀行股份有限公司、元大國際資產管理股份
    有限公司具狀陳稱：不同意聲請人免責等語。
　㈣債權人中國信託商業銀行股份有限公司、磊豐國際資產管理
    股份有限公司具狀陳稱：不同意免責，聲請人尚有工作能力
    ，應竭力清償等語。
　㈤債權人永豐商業銀行股份有限公司具狀陳稱：請依職權裁定
    。
　㈥其餘債權人則未表示任何意見或無意見。
四、經查：
  ㈠聲請人無消債條例第133條所定不免責事由：
    1.按消債條例第133條本文係規定法院裁定開始清算程序「
      後」，債務人有薪資、執行業務所得或其他固定收入之情
      形。觀其立法目的在避免債務人濫用清算程序以獲免責，
      並敦促有清償能力者，利用薪資等固定收入清償債務而受
      免責，以保障債權人可受最低清償，可知立法者之用意並
      非以特定時點認定債務人有無固定收入。而當係賦與法院
      於裁定免責前，綜合考量債務人自裁定開始債務清理程序
      時起，至免責裁定前之經濟能力及收入狀況，有無以固定
      收入清償達消債條例第141條所定數額之債務而受免責之
      可能，有無濫用債務清理程序之惡意等情節，決定應否為
      債務人不免責之裁定。次按法院裁定開始更生程序後，債
      務人免責前，法院裁定開始清算程序，其已進行之更生程
      序，適於清算程序者，作為清算程序之一部；其更生聲請
      視為清算聲請，消債條例第78條第1項定有明文。為貫徹
      消費者債務清理條例妥適調整債務人與債權人及其他利害
      關係人之權利義務關係之立法目的，參酌本條規定，在適
      於清算程序之情形下，自應以法院裁定開始更生時起，作
      為認定債務人有無薪資收入之時點；且就消債條例第133
      條所稱「聲請清算前2年間」之部分，時間點亦應提前至
      「聲請更生前2年間」為當，合先敘明。
    2.本院裁定開始更生程序後，聲請人固定收入扣除必要生活
      費用之數額後，仍有餘額：
　　　⑴聲請人於裁定開始更生後每月固定收入：
　　　　聲請人自裁定開始更生程序至今均在柏冠國際開發股份
        有限公司工作，平均月收入為46,095元，有存摺內頁影
        本及收入明細表在卷可佐（本院卷第127頁至第139頁）
        ，並自陳領有政府房租補助3,000元、低收入戶及身障
        補助11,000元（本院卷第101頁），堪予採信。足認聲
        請人每月有60,095元之固定收入。
　　　⑵聲請人必要生活費支出：聲請人必要生活費支出：按債
        務人必要生活費用，以最近1年衛生福利部或直轄市政
        府所公告當地區每人每月最低生活費1.2倍定之；債務
        人釋明更生期間無須負擔必要生活費用一部或全部者，
        於該範圍內，不受最低數額限制；債務人證明確有必要
        支出者，不受最高數額及應負擔比例之限制。消債條例
        第64條之2第1項、第3項定有明文。查聲請人固主張每
        月有膳食及雜支、油錢、醫療、房租、水電費、勞健保
        、汽車保養費、電話費、補充保費、車貸等支出，合計
        37,333元。惟其中車貸及補充保費不屬於消費者債務清
        理條例施行細則第21條之1第1項所規定之必要支出，應
        予剔除。從而，聲請人每月必要生活費應認以28,265元
        【計算式：37,333元－補充保費1,068元－車貸8,000元＝2
        8,265元】為適當。
　　　⑶聲請人陳稱：每月需支出其1名未成年子女之扶養費9,00
        0等語（本院卷第103頁）。按受扶養者之必要生活費用
        準用第64條之2第1項規定計算基準數額，並依債務人依
        法應負擔扶養義務之比例認定之，消債條例第64條之2
        第2項定有明文。經查聲請人之未成年子女現年約18歲
        ，有受扶養之必要，參酌前揭規定、民法第1115條第1
        項、第3項及第1116條之2規定意旨，應由聲請人與其前
        配偶謝茂發共同負擔，並衡諸該未成年子女現與聲請人
        同住（更生卷第297頁），本院爰參酌110年臺灣省每人
        每月最低生活費13,288元，並據以計算之必要生活費用
        為每月15,946元【計算式：13,288元×1.2倍＝15,946元
        ，元以下四捨五入，下同】，故以15,946元作為該未成
        年子女每月必要生活費用，則聲請人依扶養義務比例，
        每月應負擔7,973元【計算式：15,946元÷2人＝7,973元
        】。準此，聲請人陳稱須負擔其中9,000元，尚屬合理
        ，堪予採信。
　　　⑷據此，綜合聲請人自本院裁定開始更生程序時起，至本
        件裁定前之經濟能力及收入狀況等一切情形，聲請人每
        月之固定收入60,095元，扣除其個人必要生活費用28,2
        65元及未成年子女之扶養費9,000元後，尚有餘額【計
        算式：60,095元－28,265元－9,000元＝22,830元】。
    3.本件普通債權人之分配總額「高於」聲請人聲請更生前2
      年間，可處分所得扣除必要生活費用之數額：
　　　⑴聲請人聲請更生前2年間（即106年8月15日至108年8月14
        日間）收入合計1,026,266元，業據聲請人陳報在卷（
        本院卷第103頁）。
　　　⑵聲請人聲請更生前2年間個人必要生活費用：聲請人主張
        每月有膳食及雜支、交通費用、醫療費、房租、水電費
        、電話費、車貸等支出，合計699,576元（本院卷第105
        頁），惟其中車貸不屬於消費者債務清理條例施行細則
        第21條之1第1項所規定之必要支出，應予剔除。從而，
        聲請人聲請更生前2年間必要生活費應為507,576元【計
        算式：699,576元－車貸192,000元＝507,576元】。
　　　⑶聲請人聲請更生前2年間所支出扶養費：聲請人主張支出
        未成年子女扶養費144,000元，以及受扶養人保險費60,
        000元，惟其中受扶養人保險費為商業保險，而不屬於
        消費者債務清理條例施行細則第21條之1第1項所規定之
        必要支出，應予剔除。從而，聲請人聲請更生前2年間
        依法應受其扶養者所必要之活費用數額應為144,000元
        。
　　　⑷綜上，本院爰綜合考量債權人受分配總額562,585元（詳
        參清算執行卷2及前揭所述），高於聲請人聲請更生前2
        年可處分所得1,026,266元扣除必要生活費用507,576元
        及扶養費144,000元後之數額374,690元【計算式：1,02
        6,266元－507,576元－144,000元＝374,690元】，足認聲
        請人無消債條例第133條所定不免責事由。
  ㈡聲請人無消債條例第134條規定之不免責事由：
    1.依消債條例關於清算程序係以免責主義為原則，不免責為
      例外，倘債權人主張債務人有消債條例第134條各款所定
      不免責之情事，即應由債權人就債務人有合於上開各款要
      件之事實，提出相當之事證證明之。
    2.檢視債權人不同意聲請人免責，或未提出具體理由，或所
      提出之指摘未提出相當事證供本院調查，本院又查無聲請
      人有消債條例第134條各款情形，難認有消債條例第134條
      之不免責事由。　 
五、綜上所述，聲請人經法院為清算程序終結之裁定確定，既無
    消債條例第133條或第134條各款所定之不應免責情形存在，
    揆諸前揭說明，應以裁定免除聲請人之債務，是聲請人聲請
    免責，自應予准許。
六、爰裁定如主文。 　
中　　華　　民　　國　　110 　年　　7 　　月　　30　　日
              民事第四庭    法　　　官　徐沛然
以上正本係照原本作成。
如對本裁定抗告，應於裁定送達後10日內向本院提出抗告狀。
中　　華　　民　　國　　110 　年　　7 　　月　　30　　日
                            書　記　官　蔡明株